---
title: "Кластерный анализ: как сделать красивую визуализацию"
author: "Алла Тамбовцева"
date: '19 апреля 2018 г '
output: html_document
---

## Подготовка данных

Выберем индексы WGI и Freedom House -- и на их основе будем кластеризовать данные):

```{r, warning = FALSE, message=FALSE}
df <- read.csv("wgi_fh.csv", dec = ",")
df <- na.omit(df)

library(dplyr)
dat <- df %>% select(va:fh)
rownames(dat) <- df$cnt_code
```

Во всех примерах будем использовать кластеризацию со следующими параметрами:

* метрика: квадрат евклидова расстояния
* метод агрегирования: метод Варда (Ward)

```{r}
M <- dist(scale(dat))^2
hc <- hclust(M, method = "ward.D")
```

## Как построить дендрограмму для большого массива данных

Как можно догадаться, дендрограмма для массива, состоящего из большого числа наблюдений, будет выглядеть не очень симпатично: метки для наблюдений (даже если это будут сокращенные названия или просто номера наблюдений) будут накладываться друг на друга, да и расстояние между "ветками" дендрограммы будет очень маленьким. Как быть? Есть несколько решений.

**1. Построить дендрограмму сразу в pdf-файле, минуя окно для графиков в RStudio.**

```{r}
pdf("my_dend.pdf", width = 45, height = 20)
plot(hc)
dev.off()
```

Выглядеть это будет вполне прилично: см. полученный pdf-файл [здесь](https://github.com/allatambov/cluster-analysis/blob/master/clust1/my_dend.pdf). 

*Если вы не знаете, куда R сохранил pdf-файл.* R сохраняет файлы в рабочую папку. Узнать, какая папка является рабочей (и где искать файл) можно так:

```{r}
getwd() # wd - от working directory
```

**2. Обрезать дендрограмму на определенном уровне и исследовать ее по частям.**

(оригинальный ответ на [stackoverflow](https://stackoverflow.com/questions/7404035/how-to-plot-dendrograms-with-large-datasets) -- на нем основан код ниже)

Превратим объект типа *hclust* в дендрограмму:

```{r}
hcd <- as.dendrogram(hc)
hcd # дендрограмма, только пока не построенная
```

```{r}
plot(hcd) # не надо так
```


"Обрежем" дендрограмму на уровне 100 -- проведем горизонтальную линию при y = 100 (по оси y отмечены, как мы помним, расстояние между кластерами). 

```{r}
# далее будут графики подряд, в 3 строки, 1 столбец
par(mfrow = c(3, 1))

# верхняя часть при обрезке
plot(cut(hcd, h = 100)$upper, main = "Верхняя часть дендрограммы")

# первая ветка нижней части (Branch 1)
plot(cut(hcd, h = 100)$lower[[1]], 
     main = "Branch 1")

# третья ветка нижней части (Branch 3)
plot(cut(hcd, h = 100)$lower[[3]], 
     main = "Branch 5")
```

Таким образом, мы можем обрезать дендрограмму на нужной нам высоте и "приближать" нужную нам ветку.

**3. Приближать определенные части дендрограммы**

Способ, аналогичный предыдущему, но здесь мы просто будем ограничивать значения по оси x и по оси y, которые должны быть на графике (`xlim` -- границы окошка по горизонтали, `ylim` -- границы окошка по вертикали).

```{r}
hcd <- as.dendrogram(hc)
plot(hcd, xlim = c(1, 20), ylim = c(1, 10))
```

Приведенные выше способы -- не единственные. Дендрограммы можно строить по-разному, но обращайте внимания на ее внешний вид. Если при любом способе график выглядит неэстетично, лучше оставить его для себя : исследовать по частям, понять, сколько кластеров нужно выделить, а потом (для читателей) просто вывести таблицу с группами наблюдений.

Например, так. Выделим 9 кластеров.

```{r}
plot(hc, cex = 0.6, main = "9 clusters")
rect.hclust(hc, k = 9, border="red") # 9 кластеров
```

Создадим метки для наблюдений -- номер кластера, в котором они находятся. Добавим столбец с метками в базу:

```{r}
groups9 <- cutree(hc, k = 9) 
dat <- dat %>% mutate(groups9 = factor(groups9), 
                      country = df$country) # и название страны
```

Выберем из базы все страны, которые находятся в кластере номер 1:

```{r}
dat %>% filter(groups9 == 1)
```
А теперь в кластере 5:

```{r}
dat %>% filter(groups9 == 5)
```


## Подготовка данных 2

Чтобы не пришлось выполнять манипуляции, описанные в предыдущем разделе, выберем случайным образом 60 стран из базы данных для получения более читаемых дендрограмм:

```{r}
set.seed(1234) # для воспроизводимости выделите эту строку и следующую и запустите
dat2 <- df[sample(nrow(df), 40), ]
d <- dat2 %>% select(va:fh)
rownames(d) <- dat2$cnt_code
```

Далее будем работать с урезанной версией базы.

```{r}
m <- dist(scale(d))^2
hc2 <- hclust(m, method = "ward.D")
plot(hc2)
```

## Как построить дендрограмму другой формы

Очень просто! Взять объект типа *dendrogram* и при построении добавить в `plot()` аргумент `type`.

```{r}
hcd2 <- as.dendrogram(hc2)
plot(hcd2, type = "triangle")
```

Более радикальные варианты -- с помощью библиотеки `ape` (Analyses of Phylogenetics and Evolution). 

```{r, message=FALSE, warning=FALSE}
# install.packages("ape")
library(ape)
```

Например, круглая:

```{r}
ph <- as.phylo(hc2)
plot(ph, type = "fan")
```

Или радиальная:

```{r}
ph <- as.phylo(hc2)
plot(ph, type = "radial")
```

## Как выделить кластеры на дендрограмме цветом

Можно опять воспользоваться библиотекой `ape`. Но сначала определимся с числом кластеров -- на сколько групп (и соотвественно, цветов), будем делить наблюдения. Поделим на четыре группы и зададим цвета:

```{r}
groups4 <- cutree(hc2, k = 4)
colors = c("red", "blue", "green", "magenta")

# строим график, выставляя tip.color и размер шрифта cex
plot(ph, tip.color = colors[groups4], cex = 0.6)
```

## Как сравнить на дендрограмме ожидаемые кластеры с получившимися

Например, мы ожидаем, что на основе имеющихся данных мы получим три больших кластера: свободные страны, частично свободные и несвободные.

В имеющейся базе у нас нет столбца с такими категориями стран, создадим его:

```{r}
d <- d %>% mutate(status = cut(fh, breaks = c(-Inf, 3, 5.5, Inf), 
             labels = c('free', 'partly free', 'not free'), right = F))
head(d)
to_clust <- d %>% select(va:fh)
rownames(to_clust) <- dat2$cnt_code
```

```{r}
m <- dist(scale(to_clust))^2
hc3 <- hclust(m, method = "ward.D")
hcd3 <- as.dendrogram(hc3)
```

Выберем три цвета:

```{r}
cols <- c("green", "orange", "red")
cols_vect <- cols[d$status]
```

Установим и загрузим библиотеку `dendextend`. Работать с ней можно так же, как и с `dplyr`, используя оператор `%>%`.

```{r, eval=FALSE}
install.packages("dendextend")
```

```{r, warning=FALSE, message=FALSE}
library(dendextend)
```

Далее `hcd3` -- это наш объект типа *dendrogram* (результат функции `as.dendrogram()`). Выставляем цвета меток наблюдений `labels_col`, цвета веток дендрограммы `branches_k_color`, тип точек-листьев дендрограммы `leaves_pch`, размер точек-листьев дендрограммы `nodes_cex`и их цвета `nodes_col`. Цвета в `nodes_col` -- те цвета, которые мы установили в соответствии с ожидаемыми тремя группами стран: free, partly free, not free.

```{r}
hcd3 %>%
  set("labels_col", value = c("skyblue", "plum", "grey"), k = 3) %>%
  set("branches_k_color", value = c("skyblue", "plum", "grey"), k = 3) %>%
  set("leaves_pch", 19)  %>% set("nodes_cex", 0.7) %>% set("nodes_col",  cols[d$status][order.dendrogram(hcd3)]) %>%
  plot()
```

Три кластера стран выделить можно, но сказать, что эти три кластера соответствуют делению по признаку свободы (free, partly free, not free), нельзя: по дендрограмме видно, что точки разных цветов расположены в разных кластерах. Например, зеленые точки (свободные страны) разбросаны по всем трем кластерам. 

## Что еще почитать

* Материал с [sthda.com](http://www.sthda.com/english/wiki/beautiful-dendrogram-visualizations-in-r-5-must-known-methods-unsupervised-machine-learning)
* [r-graph-gallery.com](https://www.r-graph-gallery.com/340-custom-your-dendrogram-with-dendextend/)
